臺灣士林地方法院民事判決
                                  111年度重家財訴字第9號
原      告  王詩凱  
訴訟代理人  周德壎律師
複代理人    陳鵬宇律師
被      告  朱翊銀  
訴訟代理人  黃笠豪律師
上列當事人間請求夫妻剩餘財產分配事件，本院於民國111年8月
25日言詞辯論終結，判決如下：
    主  文
原告之訴駁回。
訴訟費用由原告負擔。
    事實及理由
一、本件原告起訴主張：
　　㈠兩造於民國76年7月19日結婚後迄今，婚姻關係均未中斷，
      雖戶籍資料記載兩造曾於88年4月28日離婚及94年1月7日
      結婚，惟88年4月28日之離婚行為，僅為兩造爭吵後衝動
      之舉，並無離婚之真意、離婚證人亦未親自見聞兩造離婚
      之意思而簽名，該次離婚並未生效。此觀兩造於88年4月2
      8日至94年1月7日期間，兩造仍同居共財即明；退萬步言
      ，兩造間於前開88年4月28日至94年1月7日期間，亦至少
      屬事實上夫妻，依最高法院104年度台上字第1398號判決
      要旨，於夫妻關係終止時，原告得以類推適用關於夫妻法
      定財產制之規定，向被告主張剩餘財產分配請求權。
　　㈡又原告為豐璽工程有限公司負責人，並獲有臺北市電器承
      裝業、自來水管承裝商之登記證、交通部電信管制器材經
      營許可執照，並為臺北市電器商業同業公會、臺北市消防
      工程器材商業同業公會、臺灣區水管工程工業同業公會、
      臺灣區電氣工程工業同業公會等之會員，自81年以來承包
      政府部門大小工程不計其數，而被告於兩造婚後並無工作
      ，家中大小支出均由原告負擔，故坐落臺北市○○區○○段○○
      段0000○號建物（門牌為臺北市○○區○○路00巷00號）及其
      坐落基地（即臺北市○○區○○段○○段000地號土地），雖係
      於87年3月間以拍賣為原因登記為被告所有，但實原告應
      被告之要求而為如此登記，因如前所述，被告並無工作、
      無法負擔鉅額之購屋款項，系爭房地之拍定價金實為原告
      以承攬工程之報酬、存款及部分借貸等出資繳納，後續借
      貸金額亦由原告償還。況兩造夫妻關係自76年7月19日結
      婚迄今未曾中斷，系爭房地既係兩造於夫妻關係存續中由
      原告出資、被告出名而取得，自為被告現存之婚後財產，
      而原告名下並無任何財產，則原告依民法第1030條之1第1
      項規定請求平均分配，即屬有據。
　　㈢又上開房地之坪數約為51.93坪，於離婚起訴時之市價應超
      過4,200萬元，且被告於107年10月、108年12月間以該房
      地向聯邦銀行設定最高限額抵押之擔保債權，總金額合計
      為3,600萬元，故原告以3,000萬元作為該爭房地之價值，
      並請求平均分配系爭房地價值即1,500萬元，自為可採等
      語，並聲明：⑴被告應給付原告新臺幣1,500萬元，及自起
      訴狀繕本送達翌日起至清償日止，按週年利率5%計算之利
      息。⑵訴訟費用由被告負擔。
二、被告則以：
    ㈠兩造第一次婚姻關係已於民國88年離婚，當時離婚協議書
      係在律師事務所裡簽的，原告也有一起去，簽好隔天就去
      戶政事務所辦理登記，原告主張該次離婚沒有生效，應由
      其負舉證責任。又縱使離婚後兩造間有聯繫之事實，惟實
      係被告請原告搬離但其不予置理，且其出入時間均係半夜
      或清晨時刻，兩造自無任何夫妻關係。且縱認二人有事實
      上夫妻關係，惟事實上夫妻關係與法律上夫妻關係顯不相
      同，自不得類推適用請求剩餘財產分配之規定。況系爭南
      港區興華路房地係兩造第一段婚姻期間所購買，亦無原告
      所主張係伊借名登記被告名下，且早已超過法定夫妻剩餘
      財產分配請求時效期間。
　　㈡又縱認系爭房地總價值為3000萬元，但被告就該房地向聯
      邦銀行之貸款債務仍有2,697萬346元，經扣除後可供分配
      之剩餘財產，並非如原告所主張等語，資為抗辯，並聲明
      ：⑴原告之訴駁回。⑵訴訟費用由原告負擔。
三、本件原告主張兩造76年7月19日結婚，嗣於111年3月3日在本
    院調解離婚成立，期間雙方雖曾於88年4月28日離婚及94年1
    月7日再次登記結婚，惟88年4月28日之離婚行為無效，兩造
    婚姻關係實未曾中斷，爰依夫妻剩餘財產分配規定請求被告
    給付1,500萬元及自起訴狀繕本送達翌日起至清償日止，按
    年息5%計算之遲延利息等情，已據其提出兩造戶口名簿、土
    地及建物謄本等件為證，但為被告所否認，並辯稱：兩造於
    88年4月28日離婚合法生效，系爭房地係雙方第一段婚姻關
    係期間所購，自不得列入夫妻剩餘財產分配，則本件首應審
    究兩造於88年4月28日離婚是否生效？原告請求被告給付夫
    妻剩餘財產分配1,500萬元及遲延利息有無理由？經查：
　　㈠按兩願離婚，應以書面為之，有2人以上證人之簽名並應向
      戶政機關為離婚之登記，民法第1050條定有明文。故離婚
      為法定要式行為，該所謂2人以上證人之簽名，固不限於
      作成離婚證書時為之，亦不限於協議離婚時在場之人，始
      得為證人，惟究須親見或親聞雙方當事人確有離婚真意之
      人，始得為證人（最高法院109年度台上字第199號判決可
      參）。又所謂離婚真意，只須夫妻雙方確有合意依民法第
      1050條所定要件解消婚姻關係之意願，即為已足。查本件
      兩造第一段婚姻係於76年7月19日結婚，嗣於88年4月28日
      離婚，有原告所提戶口名簿所載可憑，原告雖主張該次離
      婚不合法定要件而無效，但為被告所否認，並辯：稱該次
      離婚係伊覓得律師後，雙方親至律師事務所簽定，見證人
      係律師及其助理，隔天即至戶政事務所辦理離婚登記。即
      原告始終未陳明該次離婚證人有何未親自見聞兩造離婚真
      意情事，則原告空言主張該次離婚不合法定要件，已難憑
      信。且本院向台北市南港區戶政事務所調取兩造於88年4
      月28日第一次離婚登記紀錄，雙方提交戶政事務所之協議
      離婚書確係由陳淑貞律師任見證人，即原告亦不爭執確實
      親至律師事務所簽署離婚協議書(見111年4月28日言詞辯
      論筆錄)，則兩造既委由專業律師辦理協議離婚，並由律
      師及其助理任見證人，雙方更親至律師事務所簽名，難認
      兩造無離婚真意，或離婚證人有未親自見聞雙方離婚之意
      情形，原告主張該次離婚未合法生效，自難採信。
　　㈡原告另以兩造於88年4月28日第一次離婚，係雙方吵架後衝
      動之舉，並無離婚之真意，之後雙方仍同居共財，因認該
      次離婚不生效，但同為被告所否認。經查，如前所述，兩
      造該次離婚，不但委由律師擬定離婚協議書，雙方更親至
      在律師事務所簽定離婚協議書，翌日再持該協議書至台北
      市南港區戶政事務所完成離婚戶籍登記，可見程序繁瑣、
      花費不貲，顯非「一時」衝動之舉，難認雙方無離婚真意
      。原告雖以雙方辦理離婚戶籍登記後仍持續在同一處所居
      住，以此主張兩造無離婚之真意，惟被告已陳明係因原告
      不願遷出，雙方始同住一處，已難認被告主觀上有以夫妻
      關係與原告共同生活。況現實社會上有多數夫妻離婚後，
      因照顧小孩、共有房屋無法變賣分割等原因仍持續同住生
      活，要難以夫妻離婚後同住生活即認定雙方無離婚真意，
      原告徒以兩造離婚後仍未分居即認無離婚真意，更據此推
      認離婚無效，同不足採。
　　㈢按夫妻未以契約訂立夫妻財產制者，除本法另有規定外，
      以法定財產制為其夫妻財產制，民法第1005條已有明示。
      次按，法定財產制關係消滅時，夫或妻現存之婚後財產，
      扣除婚姻關係存續中所負債務後，如有剩餘，其雙方剩餘
      財產之差額，應平均分配。又夫妻現存之婚後財產，其價
      值計算以法定財產制關係消滅時為準。但夫妻因判決而離
      婚者，以起訴時為準。民法第1030條之1 第1 項前段、第
      1030條之4 第1 項亦有明文。本件兩造於94年1月7日第二
      次結婚，婚後未約定夫妻財產制，而被告於110年4 月15
      日向本院遞狀起訴請求離婚(見本院110年度婚字第298號
      離婚卷第11頁)，嗣雙方於111年3月3日在本院調解離婚成
      立，有調解筆錄可憑，則本件夫妻剩餘財產分配之時點應
      以被告起訴離婚時即110年4 月15日被告起訴離婚時為據
      ，並為兩造所不爭(見同上離婚卷第161頁111年1月13日言
      詞辯論筆)。惟原告僅主張將被告名下坐落臺北市○○區○○
      路00巷00號房地列入夫妻剩餘財產分配，其餘財產均不主
      張，而被告亦未主張原告有何財產應列入計算、分配(見1
      11年4月28日言詞辯論筆錄)，則本件夫妻剩餘財產分配只
      需審究上開房地應否列入分配及如何計算。但被告已否認
      應將前揭房地列入分配範圍，且該房地係被告於87年3月2
      7日登記取得，有原告所提土地及建物謄本各1件可憑(見
      第81至85頁)。而本院已認兩造於88年4月28日第一次離婚
      合法生效，則該房地係被告於94年1月7日兩造第二次結婚
      前取得，核屬被告婚前財產，自不得列入夫妻剩餘財產分
      配，原告主張應計入分配，尚難採納。
　　㈣又原告主張雙方第一次離婚縱然生效，但兩造第一次離婚
      至第二次結婚即88年4月28日至94年1月7日期間，持續同
      財共居生活，因認有事實上夫妻關係，得將上開房地列入
      夫妻剩餘財產分配，但同為被告所否認。經查：民法第10
      30條之1所為夫妻剩餘財產分配規定，係以法律上夫妻身
      分而產生，自難任意類推適用至其他類似夫妻之關係，否
      則有配偶之人於婚姻關係外與第三人之結合，該第三人於
      分手後又可援用該法條主張權利，將危害合法婚姻之配偶
      財產權之保障。至於原告所提最高法院104年度台上字第1
      398號民事判決揭示意旨，係以男女共同生活雖欠缺婚姻
      要件，但有以發生夫妻身分關係之意思，且對外以夫妻形
      式經營婚姻共同生活之結合關係，故認此種「事實上夫妻
      」與男女同居關係不同，而可類推適用夫妻身分上及財產
      上法律關係之規定。故該判決意旨所示之「事實上夫妻」
      關係，係以主、客觀上均有經營夫妻共同生活之意思及外
      觀，惟本件被告已否認離婚後仍與原告維持夫妻關係，僅
      因原告不願搬離而繼續同住一屋，則依被告所陳雙方僅有
      同居一屋之關係，難認合於前揭判決意旨所示之「事實上
      夫妻」關係。況無婚姻關係之男女合於上開「事實上夫妻
      」關係，為解決雙方在關係期間有關財產上糾紛，始類推
      適用夫妻身分及財產上法律關係之規定以解決紛爭，但無
      從逕認此種關係等同合法登記結婚之夫妻關係。故原告主
      張兩造於上開第一次離婚至第二之結婚期間有事實上夫妻
      關係，縱認為真正，亦無從認兩造自第一次離婚後至第二
      次結婚期間，有接續之婚姻關係，原告據此主張雙方婚姻
      關係從未間斷，自難採信，其以此主張系爭房地非屬被告
      婚前財產，更不足採。是本件依雙方主張，既無應列入夫
      妻剩餘財產分配之財產，則原告請求被告給付夫妻剩餘財
      產分配，即無理由。
　　㈤綜上，兩造於94年1月7日第二度結婚，並於111年3月3日在
      本院調解離婚成立，惟原告主張列入夫妻剩餘財產分配之
      臺北市南港區興華路房地，既為婚前所購置，自無從列入
      計算。
四、綜上，本件被告名下系爭房地係婚前財產，自無從列入夫妻
    剩餘財產分配，且雙方亦未主張有其他財產應列入分配、計
    算。從而，原告依夫妻剩餘財產分配規定，請求被告給付1,
    500萬元及自起訴狀繕本送達翌日起至清償日止，按年息5%
    計算之遲延利息，為無理由，應予駁回。
五、據上論結：依家事事件法第51條準用民事訴訟法第78條，判
    決如主文。
中　　華　　民　　國　　111 　年　　9 　　月　　13　　日
                  家事庭法　官　詹朝傑
以上正本證明與原本無異。
如對本判決上訴，應於判決送達後20日內向本院提出上訴狀。如
委律師提起上訴者，應一併繳納上訴審判決費。
中　　華　　民　　國　　111 　年　　9 　　月　　14　　日
　　　　　　　　　　　　書記官  黃郁庭